臺灣高等法院民事判決　　　　 　　　　95年度重上字第266號
上　訴　人　朋記建設股份有限公司
法定代理人　乙○○○
訴訟代理人　陳信亮律師
被　上訴人　臺灣糖業股份有限公司
法定代理人　甲○○
訴訟代理人　廖世昌律師
　　　　　　陳岳瑜律師
上列當事人間給付補貼款事件，上訴人對於中華民國95年4 月7
日臺灣臺北地方法院95年度重訴字第240 號第一審判決提起上訴
，經本院於95年2 月14日言詞辯論終結，判決如下：
    主      文
上訴駁回。
第二審訴訟費用由上訴人負擔。
    事實及理由
一、依兩造於民國（下同）90年7 月11日所簽訂之「合作興建大
    樓契約書」（下稱系爭契約）第28條第4 項約定，因該契約
    發生訴訟時，合意由臺灣臺北地方法院為第一審管轄法院（
    見原審卷第32頁）。本件係兩造基於系爭契約所發生之補貼
    款爭議，原法院自有管轄權，合先敘明。
二、上訴人主張：上訴人於89年間與被上訴人約定由被上訴人提
    供所有坐落臺北市○○區○○段四小段37及37-1等地號土地
    （下稱系爭土地），委由上訴人整合鄰地進行改建為辦公大
    樓。經上訴人與鄰地地主協商後，其中共有人之一李碧君要
    求建方須補貼預估之合建利益新臺幣（下同）4,540 萬元。
    上訴人原有意放棄合建，被上訴人遂於89年8 月11日邀同被
    上訴人協商，會議中作成被上訴人同意負擔其中1,283 萬9,
    120 元補貼款之結論。上訴人乃先後於89年12月5 日及90年
    7 月11日，分別與李碧君簽訂「合作興建大樓契約書」（下
    稱合建契約），及與被上訴人簽訂系爭契約。茲上訴人已依
    約支付李碧君合建補貼款合計5,798 萬元後，轉向被上訴人
    請求履行給付分攤之補貼款1,283 萬9,120 元，竟遭被上訴
    人拒絕。兩造於89年8 月11日之會議由被上訴人之總經理鄭
    鴻財主持，另有被上訴人之高級主管與會，應係被上訴人所
    認可之會議，屬總經理鄭鴻財就合建協商所為之必要行為，
    所作成之會議結論已具備法人意思表示之形式要件，且係有
    權代表公司之人與第三人訂立契約，只須表明公司之意旨而
    為，對被上訴人即生效力，並不以加蓋公司之印章為必要，
    亦不因文書名義係「會議紀錄」而異其效果，自屬雙方意見
    合致之契約。且該會議中分攤補貼款之結論，係以日後訂立
    合建契約為其停止條件，嗣後兩造於訂立系爭契約時，上開
    分攤補貼款之會議結論即因停止條件成就而生效。縱依系爭
    契約，上訴人亦僅須負擔「取得其他地主參與合建之土地使
    用權同意書」及「取得其他地主土地使用同意書」所發生之
    一切費用，惟所謂「一切費用」，乃指取得土地使用同意書
    所發生之費用，不及於補貼款。況系爭契約並無排除先前其
    他約定之記載，而補貼款之約定，並不影響系爭契約之內容
    或執行，焉能因未列入系爭契約即視為不存在。上訴人既已
    付清上開款項，爰本於會議結論所生補貼款請求權，訴請被
    上訴人攤還補貼款1,283 萬9,120 元及其遲延利息等語。（
    原審為上訴人敗訴之判決，上訴人不服，提起上訴）並上訴
    聲明：求為判決(一)原判決廢棄。(二)被上訴人應給付上訴人1,
    283 萬9,120 元及自起訴狀繕本送達之翌日起至清償日止，
    按週年利率5%計算之利息。
三、被上訴人則以：兩造於89年8 月11日所作成之會議紀錄，僅
    係將雙方就系爭合建案於訂約前之溝通歧見過程作成紀錄，
    資為下次續行協商之基礎，非屬兩造意思表示合致所訂定之
    合建契約，是日雙方代表簽名之目的，僅在顯示並記錄出席
    人員主體，並未可認此等人簽名係為彰顯簽約之目的。其中
    會議決議內容僅決議事項之第1 、2 點列入90年7 月11日簽
    訂之系爭契約第8 條「房屋分取及產權登記」項下，至會議
    決議第3 點則未載入系爭契約，兩造亦未約定將上開會議紀
    錄作為系爭契約附件，顯見簽訂系爭契約當時，兩造就補貼
    款部分並未達成合意，亦無將會議紀錄第3 點引為系爭契約
    一部分之合意。會議紀錄中有關補貼款之約定，既經兩造捨
    棄而未列入系爭契約內，上訴人不得據此主張被上訴人應給
    付補貼款1,283 萬9,120 元。又被上訴人乃國營事業，有關
    訂約及費用之支付，均受政府採購法及相關程序拘束，非法
    定代理人或任何人員得單獨決定，兩造之權利義務，應以嗣
    後所簽訂之系爭契約內容為據。且依系爭契約第2 條第2 項
    之約定，有關土地使用權之取得及因此所生之一切費用，均
    由上訴人負擔，被上訴人自無須給付補貼款予上訴人等語，
    資為抗辯。並答辯聲明：(一)上訴駁回。(二)如受不利益之判決
    ，願供擔保請准宣告免為假執行（上訴人於原審起訴未聲明
    願供擔保請准宣告假執行）。
四、本院依上訴人之聲請，傳喚證人丙○○及丁○○。
五、兩造不爭執之事項：
  (一)兩造於88年4 月22日簽訂「合作興建大樓協議書」（下稱協
    議書，見本院卷第69頁至第70頁）。
  (二)協議書第4 條約定：「甲、乙雙方之合建合約書，由雙方另
    行協議，並俟甲方（即被上訴人）呈報上級主管機關核准後
    簽訂之。」；第6 條約定：「本大樓合建案如未獲甲方之上
    級機關核准時，本協議書失其效力，且乙方依本協議書所進
    行之工作及所發生之一切費用，概由乙方自行負責及負擔，
    與甲方無涉。乙方並不得要求甲方賠償或補償任何損失。」
  (三)兩造於89年8 月11日，就系爭合建案試行協商，並作成會議
    記錄（見原審卷第8 頁至第9 頁），會議紀錄決議之第1 、
    2 點經列入兩造嗣於90年7 月11日訂立之系爭契約（見原審
    卷第20頁至第33頁），會議紀錄決議第3 點未列入。
  (四)上訴人於89年12月5 日與李碧君簽訂合建契約（見原審卷第
    10頁至第19頁），並已支付李碧君5,798 萬元。
  (五)兩造於90年6 月21日，就系爭合建案進行議價程序（見本院
    卷第60頁至第68頁）。
  (六)被上訴人依合建分配地上各樓層地板面積之比率為21.06%，
    依會議決議分攤補償金之比例為28.28%，即1,283 萬9,120
    元。
六、兩造爭執之事項：(一)89年8 月11日之會議紀錄，是否屬兩造
    合意之契約？(二)兩造有無成立分攤補貼款分擔之協議？上訴
    人得否以89年8 月11日之會議紀錄，請求被上訴人給付補貼
    款1,283 萬9,120 元？(三)上訴人對李碧君所支付之補貼款，
    是否屬系爭契約第2 條第2 項之費用？茲分述如下：
  (一)被上訴人乃國營事業，簽訂契約須簽會被上訴人之會計室審
    核相關預算編列及運用，並送交被上訴人之董事會同意通過
    ，且須適用政府採購法之相關議價程序，並非被上訴人之法
    定代理人或任何人員得單獨決定，此觀諸卷附協議書第4 條
    「甲、乙雙方之合建合約書，由雙方另行協議，並俟甲方（
    即被上訴人）呈報上級主管機關核准後簽訂之」，及第6 條
    「本大樓合建案如未獲甲方之上級機關核准時，本協議書失
    其效力，且乙方依本協議書所進行之工作及所發生之一切費
    用，概由乙方自行負責及負擔，與甲方無涉。乙方並不得要
    求甲方賠償或補償任何損失」之約定自明（見本院卷第69頁
    ）。上訴人主張兩造於89年8 月11日之會議由被上訴人之總
    經理主持，所作成之會議結論係有權代表公司之人與第三人
    訂立契約云云，與上開約定之文義不符，自未可採。
  (二)依上訴人所提出兩造均不爭執之89年8 月11日會議紀錄第5
    項決議事項第3 點雖記載：「15地號杏林大樓之李碧君小姐
    另要求之過度利益4,540 萬元，朋記公司要求雙方5 、5 分
    ，臺糖公司基於合建公平立場及為促成合建，同意以原應分
    取之21.06%加上李碧君小姐依臺糖模式分成比率14.44%之二
    分之一即合計28.28%以現金補貼之，即以現金1,283 萬9,12
    0 元補貼。」，然該會議記錄之作成期間係89年8 月11日，
    而兩造簽訂系爭契約係在90年7 月11日，且僅將會議決議內
    容之第1 、2 點列入其後簽訂之系爭契約第8 條「房屋分取
    及產權登記」項下，至會議決議第3 點所涉金額高達1,283
    萬9,120 元，顯為鉅款，卻未載入，足見該補貼款之協議事
    項，並未經兩造達成應予列入系爭契約之合意，可知此事項
    嗣後於簽訂正式系爭契約時，已經兩造捨棄而未列入系爭契
    約內。此由上訴人於系爭契約未訂立前之90年6 月28日發函
    予被上訴人，文中敘及「僅因協議內容未能落實於合約條文
    ，導致認定落差頗大，未能進入議價程序」（見本院卷第71
    頁），並未爭執未將該第3 點列入系爭契約，益見被上訴人
    所辯為真；另由證人即參與會議之被上訴人副總經理丙○○
    於本院證稱「在會議當中，有被上訴人願就李碧君要求4,54
    0 萬元中補貼1,283 萬9,120 元之決議，但是被上訴人有跟
    上訴人說明，要經過被上訴人董事會的同意。會議紀錄上的
    決議只是兩造的協商意思表示，後續如果要被上訴人補貼這
    1,200 萬元，要拿三方同意的協議書報到董事會，以三方同
    意的協議書為準。董事會決定後，會計部門才會編預算。契
    約條件談完後才會送到董事會，最後談定契約的時候才會一
    起送，會議紀錄只是談判過程中的共識，要1,200 萬元非總
    經理的權限，當時被上訴人就已經向上訴人表明，如果正式
    的契約沒有被上訴人願意補貼的約定，就不會把先前的會議
    紀錄連同契約一起送，要契約裡面有補貼的約定，才會把會
    議紀錄當成附件一起送，本件契約裡面沒有約定被上訴人補
    償的問題。」（見本院卷第115 頁背面至第116 頁）；及證
    人即89年8 月11日會議紀錄之記錄者丁○○到庭所證述「因
    為國營事業一切預算都要報給經濟部，而且要經過董事會通
    過，這點在協商當時上訴人也很清楚，董事會沒有決議通過
    ，所以訂契約就不能把該條件列進去，協議的3 條件中前2
    條有列在契約裡面，第3 條因為董事會沒有通過，所以未寫
    入。兩造從來沒有把89年8 月11日的協商會議當成是90年7
    月11日契約一部分的合意。在正式簽約以前，我們還有一個
    議價的程序，議價之前，我們發文給上訴人，檢附正式簽約
    草案給上訴人，草案就沒有決議第3 點部分。議價時上訴人
    口頭提出要求把第3 點列進去，但是被上訴人沒有同意。議
    價之後，我們參與人員（包括會計、政風、法務、資產人員
    ）有把結論往上報，但沒有把上訴人要求列入第3 點的事往
    上報，自然在正式契約裡面就沒有包括這項。」（見本院卷
    第127 頁背面至第128 頁），均堪佐證被上訴人所為兩造正
    式用印所簽訂之合建契約，並無被上訴人須給付上訴人補償
    金之約定，或將上開紀錄作為系爭合建契約附件之約定，兩
    造之權利義務關係應以系爭契約為據之抗辯非虛。況依系爭
    契約第8 條有關「房屋分取及產權登記」之約定，被上訴人
    所得主張之分取比率，乃樓地板面積之21.06%，而非會議結
    論第3 點所載之28.28%，益徵會議達成決議並不當然視為雙
    方已簽訂契約。上訴人主張會議紀錄即為契約，且會議中分
    攤補貼款之結論係以其後訂立系爭契約為其停止條件，被上
    訴人自與上訴人協議迄訂約，從無編列預算之舉，亦未簽報
    董事會，蓄意阻礙條件成就，依民法第101 條第1 項之規定
    ，視為已成就，被上訴人拒絕將補貼款列入系爭契約之所為
    ，明顯使詐而嚴重違反誠信原則云云，尚乏所據。
  (三)依系爭契約前言「經雙方同意甲方（即被上訴人）除提供上
    述之甲方土地外，其餘興建本大樓所需之所有資金及所需之
    規劃、設計、興建、交屋及保固等一切事務及責任，概由乙
    方（即上訴人）負擔」、第2 條第1 項「乙方應負責規劃、
    設計、領照及建造本大樓工程所需之全部資金」及第2 項「
    乙方應負責取得可在第1 條規定之土地上興建本大樓所需甲
    乙雙方以外之其他地主參與合建之土地使用權同意書及為取
    得上開其他地主土地使用同意書所發生之一切費用」等記載
    ，可認兩造係約定被上訴人僅提供其所有之系爭土地，其餘
    合建工程所需之所有資金及費用，均應由上訴人負擔。上訴
    人支付予李碧君之補貼款，自應包括在上開所稱「資金」、
    「費用」之範圍內。上訴人主張系爭契約所指「資金」、「
    費用」，僅指營建工程所需之資金，伊額外補貼李碧君之補
    貼款，並非取得土地使用同意書之費用，罔顧上開「所有資
    金」、「全部資金」及「一切費用」均由上訴人負擔之約定
    ，自未足取。
七、綜上所述，上訴人提起本件訴訟請求被上訴人履行會議結論
    分攤補貼款之協議，給付上訴人1,283 萬9,120 元，及自起
    訴狀繕本送達之翌日起至清償日止，按週年利率5%計算之利
    息，自無理由，應駁回其起訴。原審為上訴人敗訴之判決，
    核無不合。上訴意旨指摘原判決不當，求予廢棄改判，為無
    理由，應予駁回。
八、本件事證已臻明確，兩造其餘主張陳述及舉證，經核於判決
    之結果均無影響，無庸一一論列，均附此敘明。
據上論結，本件上訴為無理由，依民事訴訟法第449 條第1 項、
第78條，判決如主文。
中　　華　　民　　國　　96　　年　　3 　　月　　1 　　日
　　　　　　        民事第十二庭
                        審判長法　官  張宗權
  　　　　　　　　            法　官  蕭艿菁
　　　　　　　　　            法  官  王麗莉
正本係照原本作成。
上訴人如不服本判決，應於收受送達後20日內向本院提出上訴書
狀，其未表明上訴理由者，應於提出上訴後20日內向本院補提理
由書狀（均須按他造當事人之人數附繕本）上訴時應提出委任律
師或具有律師資格之人之委任狀；委任有律師資格者，另應附具
律師資格證書及釋明委任人與受任人有民事訴訟法第466條之1第
1項但書或第2項（詳附註）所定關係之釋明文書影本。
中　　華　　民　　國　　96　　年　　3 　　月　　1 　　日
　　　　　　　　　　　　　　　書記官  明祖星
附註：
民事訴訟法第466條之1（第1項、第2項）：
對於第二審判決上訴，上訴人應委任律師為訴訟代理人。但上訴
人或其他法定代理人具有律師資格者，不在此限。
上訴人之配偶、三親等內之血親、二親等內之姻親，或上訴人為
法人、中央或地方機關時，其所屬專任人員具有律師資格並經法
院認為適當者，亦得為第三審訴訟代理人。
